ACORDAO-COMPLETO-2569917

ACÓRDÃO 1768/2023 ATA 4/2023 - SEGUNDA CÂMARA

VISTOS, relatados e discutidos estes autos de tomada de contas especial instaurada pelo Fundo Nacional de Desenvolvimento da Educação (FNDE) em desfavor de Eraldo Sorge Sebastião Pimenta e Everton Vitoria Moreira, como então prefeitos de Uruará - PA (gestões: 2009-2012 e 2013-2016, respectivamente) , em razão da omissão no dever de prestar contas referentes ao Termo de Compromisso 01555/2011, que tinha por objeto a construção de uma unidade de educação infantil, no âmbito do PAC II - Proinfância - Tipo B - Jardim Morumbi;
ACORDAM os Ministros do Tribunal de Contas da União, reunidos em Sessão da 2ª Câmara, em:
9.1. considerar revel, para todos os efeitos, Everton Vitoria Moreira, nos termos do art. 12, § 3º, da Lei 8.443/1992, dando-se prosseguimento ao processo;
9.2. julgar irregulares as contas de Eraldo Sorge Sebastião Pimenta, com fundamento nos arts. 1º, inciso I, 16, inciso III, alíneas "b" e "c", 19, caput, e 23, inciso III, da Lei 8.443/1992, para condená-lo ao pagamento das importâncias a seguir especificadas, atualizadas monetariamente e acrescidas dos juros de mora, calculados a partir das datas indicadas até a data da efetiva quitação, fixando-lhe o prazo de 15 (quinze) dias, a contar da notificação, para que comprove perante o Tribunal (art. 214, inciso III, alínea "a", do Regimento Interno do TCU - RITCU) , o recolhimento da dívida aos cofres do Fundo Nacional de Desenvolvimento da Educação, na forma da legislação em vigor:
	Data de ocorrência
	Valor histórico (R$) 

	19/9/2011
	260.000,00

	29/2/2012
	390.000,00

9.3. aplicar a Eraldo Sorge Sebastião Pimenta a multa prevista no art. 57 da Lei 8.443/1992, no valor de R$ 100.000,00 (cem mil reais) , com a fixação do prazo de 15 (quinze) dias, a contar da notificação, para que comprove, perante o Tribunal (art. 214, inciso III, alínea "a", do RITCU) , o recolhimento da referida dívida aos cofres do Tesouro Nacional, com a devida atualizada monetária na forma da legislação em vigor;
9.4. julgar irregulares as contas de Everton Vitoria Moreira, com fundamento nos arts. 1º, inciso I, 16, inciso III, alíneas "a", 19, parágrafo único, e 23, inciso III, da Lei 8.443/1992, para aplicar-lhe a multa prevista no art. 58, inciso I, da Lei 8.443/1992, no valor de R$ 30.000,00 (trinta mil reais) , com a fixação do prazo de 15 (quinze) dias, a contar da notificação, para que comprove, perante o Tribunal (art. 214, inciso III, alínea "a", do RITCU) , o recolhimento da referida dívida aos cofres do Tesouro Nacional, com a devida atualizada monetária na forma da legislação em vigor;
9.5. autorizar, desde logo, a cobrança judicial das dívidas fixadas por este Acórdão, nos termos do art. 28, inciso II, da Lei 8.443/1992, diante do não atendimento às notificações;
9.6. autorizar, caso requerido, nos termos do art. 26 da Lei 8.443/1992 e do art. 217 do RITCU, o parcelamento das dívidas fixadas por este Acórdão em até 36 (trinta e seis) parcelas mensais e sucessivas, com a devida atualização monetária e os correspondentes acréscimos legais, esclarecendo aos responsáveis que a falta de pagamento de qualquer parcela importará no vencimento antecipado do saldo devedor, sem prejuízo das demais medidas legais; e
9.7. enviar cópia deste Acórdão ao Fundo Nacional de Educação (FNDE) e aos responsáveis, para ciência, e à Procuradoria da República no Estado do Pará, para a adoção das providências cabíveis, nos termos do art. 16, § 3º, da Lei 8.443/1992 c/c o art. 209, § 7º, do RITCU, informando-lhes que a presente deliberação, acompanhada do Relatório e do Voto que a fundamenta, está disponível para a consulta no endereço www.tcu.gov.br/acordaos.

TCE instaurada pelo(a) Fundo Nacional de Desenvolvimento da Educação em razão de omissão no dever de prestar contas, Termo de compromisso 01555/2011, firmado com o/a Fundo Nacional de Desenvolvimento da Educação,  que teve como objeto executar as ações relativas as unidades de educação infantil, de acordo com as especificações dos projetos aprovados pelo Fundo Nacional de Desenvolvimento da Educação FNDE e em conformidade com os requisitos da lei supramencionada e demais condicionantes.

Segunda Câmara

Município de Uruará/PA.

3. Responsáveis: Eraldo Sorge Sebastião Pimenta (CPF XXX.916.152-XX); Everton Vitoria Moreira (CPF XXX.218.501-XX).

13.1. Ministros presentes: Aroldo Cedraz (na Presidência), Augusto Nardes (Relator) e Antonio Anastasia.
13.2. Ministro-Substituto convocado: Marcos Bemquerer Costa.

AUGUSTO NARDES

Adoto como Relatório a instrução lavrada por auditor da então Secretaria de Controle Externo de Tomada de Contas Especial - SecexTCE (Peça 58) , que contou com a anuência do corpo diretivo daquela unidade (Peças 59 e 60) e do representante do Ministério Público junto ao Tribunal (Peça 61) :
	" (...) Cuidam os autos de tomada de contas especial instaurada pelo Fundo Nacional de Desenvolvimento da Educação, em desfavor dos Srs. Eraldo Sorge Sebastião Pimenta (CPF XXX.916.152-XX) e Everton Vitoria Moreira (CPF XXX.218.501-XX) , ex-Prefeitos Municipais de Uruará (PA) , nos quadriênios 2009-2012 e 2013-2016, respectivamente, em razão de omissão no dever de prestar contas referentes ao Termo de compromisso 01555/2011 (peça 7) firmado entre o Fundo Nacional de Desenvolvimento da Educação e aquela municipalidade, e que tinha por objeto a construção de uma unidade de educação infantil, no âmbito do PAC II -  Proinfância - Tipo B - Jardim Morumbi.
	HISTÓRICO
	2.	O Termo de compromisso 01555/2011 teve vigência de 19/9/2011 a 9/9/2015, sendo firmado   no valor de R$ 650.000,00, sem contrapartida do convenente, em duas ordens bancárias (extratos à peça 6) : 
	Data
	Valor (R$) 

	21/9/2011
	290.000,00

	2/3/2012
	360.000,00

	Total
	650.000,00

	3.	Os extratos bancários (peça 6) evidenciam que os recursos financeiros foram exauridos em um intervalo de menos de sete meses desde o crédito da primeira ordem bancária. 
	4.	O prazo final para a apresentação da prestação de contas esgotava-se em 1/9/2016. 
	5.	Cumpre assinalar que, no período entre 16/11/2015 e 27/11/2015, a Controladoria Geral da União efetuou fiscalização in loco no município (Relatório de Demandas Externas 201408394) , tendo como objeto a construção da referida creche. 
	6.	O relatório pertinente (peça 8, p. 4-25) pode ser sintetizado nos seguintes substratos: 
	6.1 A obra encontrava-se paralisada à data dos trabalhos, e seu percentual de execução física da obra correspondia a 15,09% do total, estando conclusos basicamente as fundações e a cintagem das sapatas para recebimento posterior dos pilares;
	6.2 No tocante à execução financeira, teria havido um pagamento à empresa contratada para a execução da obra, Peixoto Construtora Ltda., no valor de R$ 182.204,23, em 29/11/2011, exatos doze dias após a emissão da ordem de serviço; 
	6.3 Houve outro pagamento, no valor de R$ 462.207,11, em 10/4/2012, efetuado mediante uma transferência on line, para uma conta corrente de titularidade da Prefeitura, sendo que o valor pertinente fora sacado em espécie no caixa da agência, não podendo ser identificado senão pela microfilmagem do cheque pertinente; 
	6.4 Solicitada pela auditoria da CGU a cópia do documento microfilmado por meio da Prefeitura, ao Banco do Brasil, a demanda não fora atendida ao tempo da auditoria; 
	6.5 As transferências bancárias teriam sido autorizadas pelo titular do Executivo Municipal, pelo Secretário Municipal de Educação e por um terceiro agente não identificado (mencionado no relatório, sem evidência catalogada) ;
	6.6 O FNDE haveria feito ingerências junto à Prefeitura para a retomada das obras paralisadas, já na gestão do Sr. Everton Vitoria Moreira, chegando-se a formular um plano de ação e um acordo com esse propósito; 
	6.7	Com esse intuito, a municipalidade chegou a licitar o remanescente de obra, por meio de tomada de preços, com abertura de envelopes em sessão de 16/6/2014. A empresa vencedora foi a própria Peixoto Construtora Ltda., com proposta no valor de R$ 1.102.733,10; 
	6.8	A ordem de serviço para reinício da obra foi em 20/6/2014; 
	6.9	O contrato administrativo foi prorrogado por três vezes (16/1/2015, 16/6/2015 e 8/9/2015) , constando como final da vigência - à época do relato da CGU - a data de 8/12/2015; 
	6.10	Retornando o controle interno ao município em dezembro de 2015, a equipe de auditoria deparou-se, conforme o relato, com uma obra paralisada, com aspecto de abandonada, a ponto de a medição dos serviços requerer uma limpeza prévia do terreno; 
	6.11	Quanto ao descumprimento do acordo efetuado com o FNDE, a municipalidade justificou-se alegando que o ex-gestor não havia deixado nenhum recurso financeiro para a obra, tampouco haveria aportes adicionais por parte da autarquia; 
	6.12 	Narrou ainda o Prefeito dificuldades financeiras decorrentes de bloqueio integral das cotas do Fundo de Participação dos Municípios - FPM, em virtude de débitos municipais com o INSS;
	6.13	As verbas do Fundeb tampouco poderiam ser investidas na construção da unidade, pois estariam comprometidas com a reestruturação salarial dos professores da educação básica.
	6.14	Apura que os serviços efetuados pela empresa contratada atingiram a monta de R$ 195.842,02, ao passo que recebera o valor de R$ 194.662,06, valor portanto inferior àquele a que teria direito. 
	7.	Adicionalmente, registrou a CGU algumas anomalias associadas à execução do objeto, a saber: as disposições editalícias apresentavam restrições indevidas, que comprometeram a competividade da licitação ou atentavam claramente contra a disciplina da legislação de licitações e contratos (vedação de consórcio, sem justificativas; exigência de visita técnica; proibição de remessa de documentação via fac-símile; divulgação de edital somente pelo diário oficial do estado; inclusão posterior de cláusula contratual de antecipação de pagamento no início da obra, de 15%; divergência entre o boletim de medição que amparou o primeiro pagamento e aquele inserido no Simec-FNDE) . 
	8.	Nesse mesmo diapasão, o Parecer Técnico de Execução Física do Objeto Financiado (peça 9) , classificada a obra como inacabada e impugna a totalidade da aplicação dos repasses, mesmo entendimento vazado na Informação 5729/2017 - SEAPC/COAPC/CGAPC-DIFIN/FNDE (peça 10) .
	9.	Esgotado o prazo para a apresentação da prestação de contas em 1/9/2016, no período de responsabilidade do Sr. Everton Vitoria Moreira, a obrigação não foi adimplida.
	10.	O entendimento vertido na Informação 5729/2017 - SEAPC/COAPC/CGAPC/DIFIN-FNDE (peça 10) foi prestigiado no relatório do tomador de contas (peça 19) , o qual imputou a responsabilidade solidária dos ex-alcaides Eraldo Sorge Sebastião Pimenta e Everton Vitoria Moreira pelo valor de R$ 650.000,00, manifestação endossada pelas instâncias subsequentes do controle interno (peças 22-24) , pronunciamentos dos quais tomou ciência a autoridade ministerial (peça 25) . 
	11. Em intervenção inicial nos autos, a SECEX-TCE, em pareceres convergentes (peças 29-31) , após atestar a presença, no processo, dos pressupostos de constituição e de procedibilidade constantes das disposições legais e regimentais aplicáveis, consignou as seguintes observações, que viriam a embasar as medidas preliminares a ser efetuadas naquele estágio do processo:
	11.1 O Sr. Eraldo Sorge Sebastião Pimenta, ex-Prefeito Municipal na gestão 2009-2012, executou a totalidade dos recursos financeiros repassados, transferindo ainda valores da conta corrente para outra, de titularidade da Prefeitura; 
	11.2 A obra foi paralisada, em estágio inicial, sendo inaproveitável no estado em que abandonada;
	11.3 Não haveria corresponsabilidade por parte da empresa contratada, eis que mesmo essa fora prejudicada, pois sequer haveria recebido os valores que lhe seriam devidos, pelos serviços que executara, sendo que a antecipação de pagamento, a despeito da ilicitude, não representaria enriquecimento sem causa do particular e nem mesmo prejuízo ao erário, mas apenas uma vulnerabilidade;
	11.4 A transferência dos valores à conta corrente do município e seu posterior saque em espécie eliminavam por completo o nexo de causalidade entre os recursos repassados e os valores invertidos no objeto pactuado, sendo atribuída a responsabilidade ao Sr. Eraldo Sorge Sebastião Pimenta pela totalidade dos repasses;
	11.5 Ao Sr. Everton Vitoria Moreira restaria a responsabilização pela omissão do dever de prestar contas, ou deixar de envidar providências de resguardo ao erário, na forma da Súmula 230 do TCU, uma vez que o prazo final para o cumprimento desta obrigação esgotava-se em 1/9/2016, portanto no curso de seu mandato;
	12. Desta forma, com base em delegação de competência conferida pelo relator deste feito, Augusto Nardes, efetuou-se citação e audiência, distribuídas da seguinte forma:
Irregularidade 1: não comprovação da boa e regular aplicação dos recursos federais repassados ao município de Uruará - PA, em face da omissão no dever de prestar contas dos valores transferidos, no âmbito do termo de compromisso descrito como 'Executar as ações relativas a (s) unidade (s) de educação infantil, de acordo com as especificações do (s) projeto (s) aprovado (s) pelo Fundo Nacional de Desenvolvimento da Educação FNDE e em conformidade com os requisitos da lei supramencionada e demais condicionantes. PAC II - PROINFÂNCIA OBRAS - CONSTRUÇÃO PROINFANCIA ESCOLA INFANTIL - TIPO B OBRAS CONSTRUCAO (19107) JARDIM MORUMBI', no período de 19/9/2011 a 9/9/2015, cujo prazo encerrou-se em 1/9/2016.
Fundamentação para o encaminhamento: 
Como restou caracterizada a omissão no dever de prestar contas, também se verificou a não comprovação da boa e regular aplicação dos recursos objeto deste processo.
Nesse diapasão, cabe ressaltar que é pacífica a jurisprudência deste Tribunal no sentido de que compete ao gestor o ônus de provar a aplicação regular dos recursos que lhe foram confiados (Acórdão 974/2018-TCU-Plenário (Relator: Bruno Dantas) , 511/2018 - Plenário (Relator: Aroldo Cedraz) , 3.875/2018 -Primeira Câmara (Relator: Vital Do Rêgo) , 1.983/2018  - Primeira Câmara (Relator: Bruno Dantas) , 1.294/2018 - Primeira Câmara (Relator: Bruno Dantas) , 3.200/2018 - Segunda Câmara (Relator: Aroldo Cedraz) , 2.512/2018 - Segunda Câmara (Relator: Aroldo Cedraz) , 2.384/2018 - Segunda Câmara (Relator: José Múcio Monteiro) , 2.014/2018 - Segunda Câmara (Relator: Aroldo Cedraz) , 901/2018 - Segunda Câmara (Relator: José Múcio Monteiro) , entre outros) .
Evidências da irregularidade: documentos técnicos presentes nas peças 2 (ordens bancárias) , 3 (comprovantes de mandato) , 6 (extrato bancário) , 7 (Termo de Compromisso) , 8 (Relatório da Controladoria Geral da União) , 9 (parecer técnico de execução da obra) , 10 (parecer financeiro) , 12 e 13 (notificação e aviso de recebimento) .
Normas infringidas: art. 37, caput, c/c o art. 70, parágrafo único, da Constituição da República Federativa do Brasil; art. 93, do Decreto-lei 200/1967; art. 66, do Decreto 93.872/1986; Item III do Termo de Compromisso PAC 201555/2011.
Débitos relacionados ao responsável Eraldo Sorge Sebastião Pimenta (CPF: XXX.916.152-XX) :
	Data de ocorrência
	Valor histórico (R$) 

	19/9/2011
	260.000,00

	29/2/2012
	390.000,00

Valor atualizado do débito (sem juros) em 17/6/2021: R$ 1.101.212,11Cofre credor: Fundo Nacional de Desenvolvimento da Educação.
Responsável: Eraldo Sorge Sebastião Pimenta (CPF: XXX.916.152-XX) .
Conduta: Falta de conclusão do objeto do Termo de compromisso 01555/2011 (peça 7) , firmado entre o Fundo Nacional de Desenvolvimento da Educação e aquela municipalidade, e que tinha por objeto a construção de uma unidade de educação infantil, no âmbito do PAC II - Proinfância - Tipo B - Jardim Morumbi, com consequente não atingimento do objetivo do ajuste, resultando em obra inacabada 
Nexo de causalidade: a conduta descrita impediu o estabelecimento do nexo causal entre as possíveis despesas efetuadas com os recursos recebidos, no âmbito do instrumento em questão, no período de 19/9/2011 a 9/9/2015.
Culpabilidade: não há excludentes de ilicitude, de culpabilidade e de punibilidade; é razoável supor que o responsável tinha consciência da ilicitude de sua conduta; era exigível conduta diversa da praticada, qual seja, desincumbir-se do seu dever por meio da apresentação da prestação de contas no prazo e forma devidos. 
Encaminhamento: citação.
Irregularidade 2: não cumprimento do prazo originalmente estipulado para prestação de contas do termo de compromisso descrito como 'Executar as ações relativas à unidade de educação infantil, de acordo com as especificações do projeto aprovado pelo Fundo Nacional de Desenvolvimento da Educação FNDE e em conformidade com os requisitos da lei supramencionada e demais condicionantes. PAC II - PROINFÂNCIA OBRAS - CONSTRUÇÃO PROINFANCIA ESCOLA INFANTIL - TIPO B OBRAS CONSTRUCAO (19107) JARDIM MORUMBI', cujo prazo encerrou-se em 1/9/2016.
Fundamentação para o encaminhamento: 
O sucessor está sendo responsabilizado pelo descumprimento do prazo para prestar contas dos recursos ora questionados, pois não cumpriu a referida obrigação prevista para a data 1/9/2016, bem como não tomou as providências necessárias para o resguardo do patrimônio público.  
No tocante à delimitação de responsabilidades entre antecessor e sucessor na gestão descentralizada de recursos federais, quando o termo final para apresentação da prestação de contas recai no mandado do sucessor, sem que ele (sucessor) tenha gerido os recursos do ajuste, cumpre mencionar os seguintes entendimentos sufragados pela jurisprudência dominante do Tribunal de Contas da União: 
a) Embora o sucessor esteja obrigado a prestar contas em razão de a vigência do ajuste adentrar o seu mandato, na hipótese de os recursos serem geridos integralmente pelo antecessor, o sucessor não responderá solidariamente pelo débito, sem prejuízo de lhe ser aplicada multa e ter as contas julgadas irregulares, em razão da omissão no dever de prestar contas na forma e prazo devidos (Acórdão 1460/2018-TCU-Segunda Câmara-Relator Aroldo Cedraz; Acórdão 2850/2018-TCU-Segunda Câmara-Relator Augusto Nardes; Acórdão 14911/2018-TCU-Primeira Câmara-Relator Benjamin Zymler; Acórdão 1290/2019-TCU-Segunda Câmara-Relator Raimundo Carreiro; Acórdão 2968/2019-TCU-Segunda Câmara-Relatora Ana Arraes; Acórdão 3868/2019-TCU-Primeira Câmara-Relator Weder de Oliveira; Acórdão 3873/2019-TCU-Primeira Câmara-Relator Walton Alencar Rodrigues) .  
b) O sucessor poderá ficar isento de responsabilidade, por omissão no dever de prestar contas de recurso recebido por seu antecessor, se demonstrar a adoção de medidas efetivas visando ao resguardo do patrimônio público, seja por meio de solicitação de instauração de TCE, de ação civil pública, de ação de ressarcimento de dano, de representação ao Ministério Público ou de qualquer outra providência reconhecidamente capaz de buscar o ressarcimento do prejuízo causado do erário, sem prejuízo das providências previstas no §8° do art. 26-A da Lei 10.522/2002 (Acórdão 3642/2012-TCU-Segunda Câmara, Relator Raimundo Carreio, Acórdão 6295/2010-TCU-Primeira Câmara, Relator Augusto Nardes, Acórdão 1313/2010-TCU-Primeira Câmara, Relator Augusto Nardes, Acórdão 1080/2010-TCU-Segunda Câmara, Relator Augusto Sherman, Acórdão 583/2010-TCU-Primeira Câmara, Relator José Múcio Monteiro, entre outros) .
Evidências da irregularidade: documentos técnicos presentes nas peças 2 (ordens bancárias) , 3 (comprovantes de mandato) , 6 (extrato bancário) , 7 (Termo de Compromisso) , 8 (Relatório da Controladoria Geral da União) , 9 (parecer técnico de execução da obra) , 10 (parecer financeiro) , 12 e 13 (notificação e aviso de recebimento) .
Normas infringidas: art. 37, caput, c/c o art. 70, parágrafo único, da Constituição da República Federativa do Brasil; art. 93, do Decreto-lei 200/1967; art. 66, do Decreto 93.872/1986; Item 23 do Termo de Compromisso PAC 201555/2011.
Responsável: Everton Vitoria Moreira (CPF: XXX.218.501-XX) .
Conduta: descumprir o prazo originalmente estipulado para prestação de contas dos recursos federais recebidos à conta do instrumento em questão, o qual se encerrou em 1/9/2016.
Nexo de causalidade: a conduta descrita impediu o estabelecimento do nexo causal entre as possíveis despesas efetuadas com os recursos recebidos, no âmbito do instrumento em questão, no período de 19/9/2011 a 9/9/2015.
Culpabilidade: não há excludentes de ilicitude, de culpabilidade e de punibilidade; é razoável supor que o responsável tinha consciência da ilicitude de sua conduta; era exigível conduta diversa da praticada, qual seja, desincumbir-se do seu dever por meio da apresentação da prestação de contas no prazo e forma devidos. 
Encaminhamento: audiência.
	13. Os chamamentos e seus deslindes podem ser sintetizados no quadro abaixo:
	Expediente
	Destinatário
	Endereço
	Fonte do endereço
	Recebedor/Resultado

	33187/2021-TCU/Seproc, de 22/6/2021 (peça 34) 
	Everton Vitoria Moreira
	TRAVESSA CUIABÁ, 41 - CENTRO 68.140-000 - URUARA - PA
	Secretaria da Receita Federal (peça 33) 
	Devolvido por motivo de mudança (peça 36) 

	33186/2021-TCU/Seproc, de 22/6/2021 (peça 35) 
	Eraldo Sorge Sebastião Pimenta
	RUA FLORIANO PEIXOTO 1113 CENTRO - CEP 68140-000, URUARA - PA
	Secretaria da Receita Federal (peça 32) 
	Devolvido por motivo de mudança (peça 37) 

	Ofício 59699/2021-TCU/Seproc, de 18/10/2021 (peça 42) 
	Everton Vitoria Moreira
	R. MARCOS, SAO S/N 68.140-000 - URUARA - PA
	Registro Nacional de Carteira de Habilitação - Renach (peça 40) 
	Devolvido por motivo de mudança (peça 44) 

	Edital 1246/2021-TCU/Seproc, de 23/9/2021 (peça 41) 
	Eraldo Sorge Sebastião Pimenta
	-
	-
	Publicado no Diário Oficial da União, de 20/10/2021, Seção 3, p. 177 (peça 43) 

	Edital 1601/2021-TCU/Seproc, de 24/11/2021 (peça 45) 
	Everton Vitoria Moreira
	-
	-
	Publicado no Diário Oficial da União, de 12/2/2022, Seção 3, p. 126 (peça 46) 

	14. Nenhum dos responsáveis compareceu aos autos.	
	15. Em nova manifestação da unidade técnica (peças 48-50) sugeriu-se perseverar na tentativa de estabelecer comunicação profícua com o Sr. Eraldo Sorge Sebastião Pimenta, na medida em que exercia mandato eletivo no legislativo estadual, tendo a sede da Assembleia Legislativa do Pará como o seu domicílio necessário, na forma do art. 76 do Código Civil no quadriênio 2019-2022. Quanto ao Sr. Everton Vitoria Moreira, não havia alternativas disponíveis. 
	16. Refeito o chamamento (peça 52) , o ex-Prefeito constituiu advogado (peça 54) e apresentou alegações de defesa (peças 55-56) , as quais, em síntese, trazem os seguintes argumentos:
	16.1 Considerando o período de prescrição quinquenal para pretensão de ressarcimento ao erário, essa já haveria se consumado, seja qual fosse o referencial aplicável para o estabelecimento do prazo inicial (recebimento dos valores, prazo para prestar contas ou a data da primeira notificação) ;
	16.2 Faz alusão ainda ao prazo decenal definido na Instrução Normativa TCU 71/2012, em seu art. 6º, inciso II, entre a data provável da ocorrência do dano e a primeira notificação enviada ao responsável;
	16.3 Como os valores foram repassados em 19/9/2011 e a primeira notificação teria sido efetuada em 18/3/2022, haveria decorrido o prazo prescricional, em sua interpretação;
	16.4 Haveria afronta a princípios constitucionais como o direito de defesa, contraditório, segurança jurídica, além da razoabilidade e da proporcionalidade;
	16.5 Apenas 15 dos 47 meses da vigência do convênio inserem-se no período de seu mandato, enquanto seu sucessor esteve responsável no período de janeiro de 2013 a setembro de 2015;
	16.6 Diante do trânsito de gestores, de possível expurgo de documentos pertinentes, bem como de mudança do pessoal técnico-administrativo encarregado da gestão do empreendimento, o 'deslinde da questão' estaria prejudicado;
	16.7 A omissão quanto ao dever de prestar contas não pode ser acometida ao responsável pois seu mandato expirou em 31/12/2012, enquanto o prazo final para apresentar as contas era a data de 1/9/2016, recaindo a obrigação ao seu sucessor, na forma da Súmula 230 do TCU; 
	16.8 Os procedimentos realizados na gestão do defendente foram devidamente registrados no sistema de acompanhamento de obras do FNDE;
	16.9 Não existiria relação de causalidade entre condutas do defendente e o descumprimento do dever de prestar contas de seu sucessor;
	16.10 A despeito de dificuldades na obtenção de colaboração do sucessor, logrou obter um relatório de vistoria (peça 56) da Divisão de Engenharia da Prefeitura Municipal, datado de julho de 2013, onde, em linhas gerais, os serviços de fundação do bloco pedagógico estariam concluídos, em execução aqueles atinentes ao bloco de serviços; e, o bloco administrativo teria um percentual de 70% de execução;
	16.11 Finaliza concluindo inexistir nexo causal entre os atos do defendente e o malogro do empreendimento, descabendo imputação de culpa e de responsabilidade ao agente. 
	Avaliação da Ocorrência de Prescrição
	17. Tendo em vista inflexão jurisprudencial e normativa recente em relação à matéria no âmbito do Tribunal, cumpre efetuar o exame nessa oportunidade. Em relação à prescrição, o Supremo Tribunal Federal - STF, no Recurso Extraordinário - RE 636.886, fixou a tese, com repercussão geral reconhecida, de que 'é prescritível a pretensão de ressarcimento ao erário fundada em decisão de Tribunal de Contas' (Tema 899) . Posteriormente, o próprio TCU regulamentou o assunto por meio da Resolução TCU 344, de 11/10/2022, publicada em 21/10/2022, à luz do disposto na Lei 9.873/1999, estabelecendo que 'prescrevem em cinco anos as pretensões punitiva e de ressarcimento' nos processos de controle externo, conforme o art. 2º, da referida norma.
	18.	Nos termos daquele normativo, em seu art. 4º, o termo inicial do prazo prescricional é definido desta forma: 
I - da data em que as contas deveriam ter sido prestadas, no caso de omissão de prestação de contas; (...) 
IV - da data do conhecimento da irregularidade ou do dano, quando constatados em fiscalização realizada pelo Tribunal, pelos órgãos de controle interno ou pelo próprio órgão ou entidade da Administração Pública onde ocorrer a irregularidade;
	19.	 No caso específico, o termo inicial corresponde à data de 27/11/2015, final da fiscalização efetuada pela Controladoria Geral da União (peça 8, p. 4) .
	20. No que se refere às causas de interrupção da prescrição, o art. 5º dispõe:
Art. 5º A prescrição se interrompe:
I - pela notificação, oitiva, citação ou audiência do responsável, inclusive por edital; 
II - por qualquer ato inequívoco de apuração do fato;
III - por qualquer ato inequívoco de tentativa de solução conciliatória; 
IV - pela decisão condenatória recorrível.
§ 1° A prescrição pode se interromper mais de uma vez por causas distintas ou por uma mesma causa desde que, por sua natureza, seja repetível no curso do processo.
§ 2° Interrompida a prescrição, começa a correr novo prazo a partir do ato interruptivo.
§ 3º Não interrompem a prescrição o pedido e concessão de vista dos autos, emissão de certidões, prestação de informações, juntada de procuração ou subestabelecimento e outros atos de instrução processual de mero seguimento do curso das apurações.
	21. Verificam-se, nos presentes autos, os seguintes eventos processuais interruptivos da prescrição, ocorridos ainda na fase interna desse processo de tomada de contas especial, arrolados sem pretensão exaustiva:
	Evento
	Natureza
	Data
	Localização nos autos

	Parecer Técnico de Execução de Objeto Financiado
	Ato inequívoco de apuração do fato
	16/6/2016
	Peça 9

	Entrega do Ofício 21896/2016 - SEAPC/COAPC/CGCAP/DIFIN/FNDE (peça 13) 
	Notificação do responsável Everton Moreira
	17/10/2016
	Peça 12

	Publicação em Diário Oficial da União do Ofício 21897/2016 - SEAPC/COAPC/CGCAP/DIFIN/FNDE (peça 14) 
	Notificação do responsável Eraldo Sorge Sebastião Pimenta
	6/12/2016
	Peça 14, p. 4

	Informação 5729/2017 - SEAPC/COAPC/CGCAP/DIFIN/FNDE
	Ato inequívoco de apuração do fato
	12/12/2017
	Peça 10

	Relatório do tomador de contas
	Ato inequívoco de apuração do fato
	27/9/2018
	Peça 19

	Relatório do controle interno
	Ato inequívoco de apuração do fato
	26/12/2019
	Peça 22

	Instrução da SECEX-TCE
	Ato inequívoco de apuração do fato
	17/6/2021
	Peça 29

	Instrução da SECEX-TCE
	Ato inequívoco de apuração do fato
	15/2/2022
	Peça 48

	Entrega do Ofício 6693/2022 - TCU - Seproc, com citação de Eraldo Sorge Pimenta
	Notificação do responsável Eraldo Sorge Sebastião Pimenta
	18/3/2022
	Peça 53

	22. Considerando os eventos processuais mencionados, os quais têm o condão de interromper a fluência do prazo prescricional, nos termos do art. 5º da Resolução TCU n. 344/2022, conclui-se que não houve o transcurso do prazo de 5 (cinco) anos entre cada evento processual e o seguinte. Portanto, levando-se em consideração o entendimento do STF acima mencionado, bem como a vigente regulamentação do Tribunal, não ocorreu, nos autos, a prescrição da pretensão sancionatória e ressarcitória para o TCU, para ambos os agentes.
	Avaliação da Prescrição Intercorrente no Âmbito do Tribunal
	23. A Resolução TCU 344, de 11/10/2022, estabelece que:
Art. 8º Incide a prescrição intercorrente se o processo ficar paralisado por mais de três anos, pendente de julgamento ou despacho, sem prejuízo da responsabilidade funcional decorrente da paralisação, se for o caso. 
§ 1° A prescrição intercorrente interrompe-se por qualquer ato que evidencie o andamento regular do processo, excetuando-se pedido e concessão de vista dos autos, emissão de certidões, prestação de informações, juntada de procuração ou subestabelecimento e outros atos que não interfiram de modo relevante no curso das apurações.
§ 2° As causas suspensivas e interruptivas da prescrição principal também suspendem ou interrompem a prescrição intercorrente.
	24. Levando-se em consideração a vigente regulamentação do Tribunal, bem como os eventos processuais interruptivos da prescrição ainda na fase interna, mencionados no item 21 dessa instrução, conclui-se que não houve o transcurso do prazo de 3  (três) anos entre cada evento processual e o seguinte, e, por conseguinte, não ocorreu a prescrição intercorrente.
	EXAME TÉCNICO			 
	25. Como já externado na instrução pretérita (peça 48) , entende-se exitoso o chamamento do Sr. Everton Vitoria Moreira, na medida em que lhe proporcionou a oportunidade de comparecer aos autos e exercer com plenitude o direito à ampla defesa e ao contraditório gravado na Constituição Federal. A convocação por edital foi a única alternativa restante à unidade técnica, uma vez que completamente exauridas as possibilidades de contato pelos canais tradicionais e mesmo os alternativos, acessíveis a partir de compartilhamento de bases de dados de registros públicos com este Tribunal, no auxílio de sua função jurisdicional, conforme restou declarado pela unidade especializada desta Corte para a realização de comunicações processuais (peça 38) . 
	26.	Foram envidados todos os esforços para ampliar o espectro de possibilidades a partir da rede mundial de computadores e mesmo em redes sociais, sem sucesso, como também já assinalado na instrução pretérita (peça 48) . 
	27.	Legitima-se, nesse quadro, a adoção excepcional da citação editalícia. 
	28.	Não comparecendo o responsável, configura-se a sua revelia. 
	29.	Apesar de regularmente convocado, o responsável deixou transcorrer in albis o prazo regimental de 15 dias, que lhe foi concedido para apresentar razões de justificativa, motivo pelo qual se impõe o reconhecimento da revelia de que trata o art. 12, § 3º, da Lei 8.443/1992. Deve ser ressaltado que a forma de contagem de prazos instituída pelo vigente Código de Processo Civil (lei 13.105/2015) , em dias úteis, é inaplicável à processualística de controle externo (Acórdão 2224/2018-TCU-Plenário - Rel. Min. Marcos Bemquerer) , que segue sendo regida pela Resolução TCU 170/2004 nesse particular.
	30.	A despeito da aplicação da revelia do agente, devem ser considerados, porém, eventuais elementos já constantes dos autos, os quais poderiam, em tese, levar-lhe a um juízo favorável.
	31.	Deve-se observar que, nos processos do TCU, a revelia não implica a presunção de que sejam verdadeiras todas as imputações levantadas contra os responsáveis, diferentemente do que ocorre no processo civil, em que o não comparecimento do réu aos autos leva à presunção da verdade dos fatos narrados pelo autor. 
	32. Assim, independentemente da revelia, a avaliação da responsabilidade dos agentes nos processos desta Corte não prescinde dos elementos existentes nos autos ou para ele carreados, uma vez que são regidos pelo princípio da verdade material (Acórdão 163/2015-TCU-Segunda Câmara - Rel. Min. André de Carvalho; 2.685/2015 - TCU - 2ª Câmara - Rel. Min. Raimundo Carreiro; 2.801/2015 - TCU - 1ª Câmara - Rel. Min. Walton Alencar Rodrigues; 4.340/2015 - TCU - 1ª Câmara - Rel. Min. Weder de Oliveira; e 5.537/2015 - TCU - 1ª Câmara - Rel. Min. Weder de Oliveira) .
	33. Finalizada essa breve retrospectiva, bem como o introito analítico, emergindo na apreciação meritória, reconhece-se que os apontamentos cabíveis e necessários ao deslinde da matéria não são extensos.
	34. Não exsurgiram constatações posteriores que infirmem o entendimento externado pela unidade técnica na abordagem preliminar, não somente porque o responsável não compareceu aos autos, como inexistem nos autos elementos que o favoreçam, não abarcados inicialmente. 
	35. Em se tratando de processo em que a parte interessada não se manifestou acerca das irregularidades imputadas, não há elementos para que se possa efetivamente aferir e reconhecer a ocorrência de boa-fé na conduta dos responsável, podendo este Tribunal, desde logo, proferir o julgamento de mérito pela irregularidade das contas, conforme os termos dos §§ 2º e 6º do art. 202 do Regimento Interno do TCU (Acórdão 2064/2011-TCU-Primeira Câmara - Rel. Min. Ubiratan Aguiar;  6.182/2011-TCU - 1ª Câmara - Rel. Min. Weder de Oliveira, 4.072/2010-TCU-1ª Câmara - Rel. Min. Valmir Campelo; 1.189/2009-TCU- 1ª Câmara - Rel. Min. Marcos Bemquerer; 731/2008-TCU-Plenário; Rel. Min. Aroldo Cedraz) .
	36. Passando à situação do Sr. Eraldo Sorge Sebastião Pimenta, cumpre analisar a defesa apresentada. 
	37. A alegação de ocorrência de prescrição da pretensão punitiva e ressarcitória não se sustenta, como deflui das explanações constantes dos itens 17 a 24 dessa instrução. 
	38. Quanto ao prazo decenal definido na Instrução Normativa TCU 71/2012, em seu art. 6º, inciso II, entre a data provável da ocorrência do dano e a primeira notificação enviada ao responsável, que pode, em particulares situações concretas, trazer prejuízo às possibilidades de exercício pleno do direito de defesa, não há qualquer indicação de que a hipótese se aplique ao caso em tela. 
	39. Alega que teve dificuldades para acessar os documentos relativos à execução do convênio que estariam arquivados na Prefeitura. Não exibiu qualquer comprovação de que haja feito algum requerimento com esse propósito na gestão de seus sucessores. Tampouco menciona ou comprova que haja acionado o Poder Judiciário para a exibição dos documentos supostamente sonegados que o desonerariam, ou que ao menos demonstrariam a boa-fé em sua gestão. Não comprova, portanto, que a suposta indisponibilidade desses documentos haja prejudicado a sua defesa e nem que tenha minimamente se insurgido contra a negativa de exercício de um direito constitucionalmente protegido (art. 5º, inciso XXXIV, CF) . 
	40. As evidências constantes dos extratos bancários são incisivas. Dois meses depois do crédito dos recursos, efetivou pagamento à empresa executora de R$ 182.204,23 (peça 6, p. 1) , cerca de 28% do valor repassado. Cinco meses após, transferiu para conta corrente da municipalidade o restante dos recursos (peça 6, p. 2) , importância que teria sido sacada no banco posteriormente, em espécie, a partir de cheque emitido pela Prefeitura, como apurado pela CGU (peça 8, p. 7) sendo ignorada a sua destinação posterior. Em sua defesa, acostou relatório de vistoria da obra datado de 4/7/2013 (peça 56) , que mostra o seu estágio de construção inicial com fundações e algumas paredes de alvenaria, sem reboco ou pintura. Mesmo com o esgotamento completo das disponibilidades financeiras, deixou uma obra em estágio preliminar e totalmente inservível. 
	41. Cumpre avaliar, por fim, a caracterização do dolo ou erro grosseiro, no caso concreto, tendo em vista a diretriz constante do art. 28 do Decreto-lei 4.657/1942 (Lei de Introdução à Normas do Direito Brasileiro - LINDB) acerca da responsabilização de agentes públicos no âmbito da atividade controladora do Estado. Desde a entrada em vigor da Lei 13.655/2018 (que inseriu os artigos 20 ao 30 ao texto da LINDB) , essa análise vem sendo incorporada cada vez mais aos acórdãos do TCU, com vistas a aprimorar a individualização das condutas e robustecer as razões de decidir que sustentam as decisões que aplicam sanções aos responsáveis. 
	42. Acerca da jurisprudência que vem se firmado sobre o tema, as decisões até o momento proferidas parecem se inclinar majoritariamente para a equiparação conceitual do 'erro grosseiro' à 'culpa grave'. Para fins do exercício do poder sancionatório do TCU, tem-se considerado como erro grosseiro o que resulta de grave inobservância do dever de cuidado e zelo com a coisa pública (Acórdão 2391/2018-TCU-Plenário - Rel. Min. Benjamin Zymler; Acórdão 2924/2018-TCU-Plenário - Rel. Min. José Mucio Monteiro; Acórdão 11762/2018-TCU-Segunda Câmara, Rel. Min. Marcos Bemquerer, e Acórdãos 957/2019, 1.264/2019 e 1.689/2019, todos do Plenário, Relator Augusto Nardes) . 
	43. Quanto ao alcance da expressão 'erro grosseiro', o Ministro Antônio Anastasia defende que o correto seria considerar 'o erro grosseiro como culpa grave, mas mantendo o referencial do homem médio' (Acórdão 2012/2022-TCU-Segunda Câmara) . Desse modo, incorre em erro grosseiro o gestor que falha gravemente nas circunstâncias em que não falharia aquele que emprega um nível de diligência normal no desempenho de suas funções, considerando os obstáculos e dificuldades reais que se apresentavam à época da prática do ato impugnado (art. 22 da LINDB) . 
	44. No caso em tela, as irregularidades constantes da citação e da audiência dirigidas aos responsáveis (peças 34-35) configuram violação não só aos dispositivos legais mencionados nos expedientes indicados, mas também a princípios basilares da administração pública  (legalidade e moralidade, especialmente) . Depreende-se, portanto, que a conduta do responsável se distanciou daquela que seria esperada de um administrador médio, a revelar grave inobservância no dever de cuidado no trato com a coisa pública, constituindo a espécie um claro exemplo de erro grosseiro a que alude o art. 28 da LINDB (Acórdão 1689/2019-TCU-Plenário, Relator Min. Augusto Nardes; Acórdão 2924/2018-TCU-Plenário, Relator Min. José Mucio Monteiro; Acórdão 2391/2018-TCU-Plenário, Relator Min. Benjamin Zymler) . 
	45. Logicamente, o esgotamento dos recursos financeiros, de responsabilidade do defendente, foi a causa hábil para o prejuízo verificado, e nesse quadro, não há qualquer reparo à imputação que foi dirigida ao gestor, o que implica a rejeição plena de suas alegações de defesa. 
	CONCLUSÃO
	46. Considerando que: o Sr. Everton Vitoria Moreira, a despeito de não haver gerido os recursos em sua gestão, eis que esgotados, não prestou contas quando do termo final para a sua apresentação nem envidou as medidas alternativas de proteção ao erário; nos termos da Súmula 230 do TCU, sua inércia compromete as contas, ainda que não tenha responsabilidade pelo débito, já que todos os recursos foram exauridos na gestão antecessora; ouvido em audiência, não apresentou defesa, o que acarreta o reconhecimento de sua revelia, a irregularidade das contas e a aplicação da multa constante do art. 58 da lei 8.443/92; o Sr. Eraldo Sorge Sebastião Pimenta geriu e exauriu todos os recursos, praticando pagamento antecipado à empresa executora e transferindo o restante para a conta corrente da municipalidade, havendo nos autos indicação de que os valores foram posteriormente sacados em espécie; a conduta do prefeito antecessor justifica também a irregularidade das contas, a condenação em débito e a aplicação da multa prevista no art. 57 da lei 8.443/92. 
	PROPOSTA DE ENCAMINHAMENTO
	47. Diante do exposto, submetemos os autos à consideração superior, opinando pela adoção das seguintes medidas: 
	47.1. Decretar a revelia do Sr. Everton Vitoria Moreira; 
	47.2. Rejeitar as alegações de defesa do Sr. Eraldo Sorge Sebastião Pimenta;  
	47.3. julgar irregulares as contas dos seguintes agentes: 
	47.3.1. Eraldo Sorge Sebastião Pimenta (CPF: XXX.916.152-XX) , com fundamento nos arts. 1º, inciso I, 16, inciso III, alíneas 'b' e 'c', 19, caput, e 23, inciso III, da Lei 8.443/1992, c/c os arts. 1º, inciso I, 209, incisos II e III, 210 e 214, inciso III, do Regimento Interno do TCU, e condenando-o ao pagamento das importâncias a seguir especificadas e fixando-lhe o prazo de 15 dias, para que comprove, perante este Tribunal, em respeito ao art. 214, inciso III, alíneas 'a' e 'b', do Regimento Interno do TCU, o recolhimento das dívidas aos cofres do Fundo Nacional de Desenvolvimento da Educação - FNDE, atualizadas monetariamente e acrescidas de juros de mora, calculados a partir das datas indicadas até a data do efetivo recolhimento e com o abatimento de valores acaso já satisfeitos, nos termos da legislação vigente:
	Data de ocorrência
	Valor histórico (R$) 

	19/9/2011
	260.000,00

	29/2/2012
	390.000,00

	Valor atualizado em 28/11/2022 (sem juros) : R$ 266.043,16
	47.3.2. Everton Vitoria Moreira (CPF: XXX.218.501-XX) , com fundamento nos arts. 1º, inciso I, 16, inciso III, alínea 'a', 19, parágrafo único, e 23, inciso III, da Lei 8.443/1992, c/c os arts. 1º, inciso I, 209, inciso I, 210, § 2º e 214, inciso III, do Regimento Interno do TCU;
	47.4. aplicar ao Sr. Eraldo Sorge Sebastião Pimenta a multa prevista no art. 57 da Lei 8.443/1992 c/c o art. 267 do Regimento Interno, com a fixação do prazo de quinze dias, a contar da notificação, para comprovar, perante o Tribunal (art. 214, inciso III, alínea 'a', do Regimento Interno) , o recolhimento da dívida aos cofres do Tesouro Nacional, atualizada monetariamente desde a data do acórdão até a do efetivo recolhimento, se for paga após o vencimento, na forma da legislação em vigor;
	47.5. aplicar ao Sr. Everton Vitoria Moreira a multa prevista no art. 58, inciso I, da Lei 8.443/1992 c/c o art. 268 do Regimento Interno, com a fixação do prazo de quinze dias, a contar da notificação, para comprovar, perante o Tribunal (art. 214, inciso III, alínea 'a', do Regimento Interno) , o recolhimento da dívida aos cofres do Tesouro Nacional, atualizada monetariamente desde a data do acórdão até a do efetivo recolhimento, se for paga após o vencimento, na forma da legislação em vigor;
	47.6. autorizar, desde logo, a cobrança judicial das dívidas, nos termos do art. 28, inciso II, da Lei 8.443/1992, c/c o art. 219, inciso II, do Regimento Interno do TCU, caso não atendidas as notificações;
	47.7. autorizar, desde logo, se requerido pelos responsáveis, com fundamento no art. 26, da Lei 8.443/1992, c/c o art. 217 do Regimento Interno do TCU, os parcelamentos das dívidas em até 36 (trinta e seis) parcelas, incidindo sobre cada uma, os encargos legais devidos, sem prejuízo de alertá-los de que, caso optem por essa forma de pagamento, a falta de comprovação do recolhimento de qualquer parcela implicará o vencimento antecipado do saldo devedor, nos termos do art. 26, parágrafo único, da Lei 8.443/1992, c/c o art. 217, §2º, do Regimento Interno do TCU;
	47.8. enviar cópia do Acórdão que vier a ser proferido ao FNDE, ao município de Uruará (PA) e aos responsáveis, para ciência, informando que a presente deliberação, acompanhada do Relatório e do Voto que a fundamentam, está disponível para a consulta no endereço www.tcu.gov.br/acordaos, além de esclarecer que, caso requerido, o TCU poderá fornecer sem custos as correspondentes cópias, de forma impressa; e
	47.9. enviar cópia do Acórdão a ser prolatado, bem como do Relatório e do Voto que o fundamentarem, à Procuradoria da República no Estado do Pará, nos termos do § 3º do art. 16 da Lei 8.443/1992 c/c o § 7º do art. 209 do Regimento Interno do TCU, para adoção das medidas cabíveis."
É o Relatório.

Jacob Kennedy Maués Gonçalves (18.476/OAB-PA), entre outros, representando Eraldo Sorge Sebastião Pimenta.

Subprocurador-Geral Paulo Soares Bugarin.

TOMADA DE CONTAS ESPECIAL. FUNDO NACIONAL DE DESENVOLVIMENTO DA EDUCAÇÃO. TERMO DE COMPROMISSO. OMISSÃO NO DEVER DE PRESTAR CONTAS. INEXECUÇÃO PARCIAL DO OBJETO SEM APROVEITAMENTO DA PARCELA EXECUTADA. NÃO COMPROVAÇÃO DA BOA E REGULAR APLICAÇÃO DOS RECURSOS FEDERAIS TRANSFERIDOS. CITAÇÃO DO PREFEITO RESPONSÁVEL PELA APLICAÇÃO DOS RECURSOS. AUDIÊNCIA DO PREFEITO SUCESSOR RESPONSÁVEL PELA APRESENTAÇÃO DAS CONTAS. REVELIA DO SEGUNDO. CONTAS IRREGULARES. MULTA. REJEIÇÃO DAS ALEGAÇÕES DE DEFESA DO PRIMEIRO GESTOR. CONTAS IRREGULARES. DÉBITO E MULTA. COMUNICAÇÃO.

TOMADA DE CONTAS ESPECIAL (TCE)

Unidade de Auditoria Especializada em Tomada de Contas Especial (AudTCE).

Trata-se de tomada de contas especial instaurada pelo Fundo Nacional de Desenvolvimento da Educação (FNDE) em desfavor de Eraldo Sorge Sebastião Pimenta e Everton Vitoria Moreira, como então prefeitos de Uruará - PA (gestões: 2009-2012 e 2013-2016, respectivamente) , em razão da omissão no dever de prestar contas referentes ao Termo de Compromisso 01555/2011, que tinha por objeto a construção de uma unidade de educação infantil, no âmbito do PAC II - Proinfância - Tipo B - Jardim Morumbi, por meio do aporte de R$ 1.300.000,00 em recursos federais, dos quais foram transferidos R$ 650.000,00 em duas parcelas, tendo a vigência do ajuste sido estipulada para o período de 19/9/2011 a 9/9/2015, com prazo final para prestação de contas fixado em 1º/9/2016. 
2.		A Controladoria-Geral da União (CGU) realizou fiscalização in loco de 16 a 27/11/2015, tendo o relatório pertinente (Peça 8) apontado: (a) obra paralisada com percentual de execução de 15%, consistindo basicamente das fundações da escola; (b)  pagamento à contratada, Peixoto Construtora Ltda., no valor de R$ 182.204,23, em 29/11/2011, doze dias após a emissão da ordem de serviço; e (c)  transferência para conta corrente de titularidade da prefeitura, no valor de R$ 462.207,11, em 10/4/2011, com o subsequente saque em espécie no caixa, sendo desconhecida a sua destinação final.
3.	De acordo com a CGU, o FNDE teria acordado com prefeito sucessor, Everton Vitoria Moreira, a retomada das obras paralisadas na gestão do antecessor, e a municipalidade teria licitado o remanescente da obra, cuja vencedora foi a mesma empresa executora. Porém, após o contrato ter sido prorrogado por três vezes (16/1, 16/6 e 8/9/2015) , a CGU retornou ao município e deparou-se com a obra inacabada e abandonada, a ponto de a medição dos serviços requerer a limpeza prévia do terreno.   
4.	Quanto ao descumprimento do acordo efetuado com o FNDE, a municipalidade justificou-se alegando que o antecessor não havia deixado nenhum recurso financeiro para a obra, tampouco haveria aportes adicionais por parte da autarquia, destacando que, apesar de os serviços realizados terem atingido o montante de R$ 195.842,02, a contratada teria recebido o valor de R$ 194.662,06. 
5.	Adicionalmente, a CGU teria constatado restrições indevidas no edital da licitação e algumas anomalias associadas à execução do objeto, a saber: vedação injustificada de consórcio; exigência de visita técnica; proibição de remessa de documentação via fac-símile; divulgação de edital somente pelo diário oficial do estado; inclusão posterior de cláusula contratual de antecipação de pagamento no início da obra, de 15%; divergência entre o boletim de medição que amparou o primeiro pagamento e aquele inserido no sistema Simec do FNDE.
6.	No Relatório de TCE 637/2018 (Peça 19) , o tomador de contas assinalou a responsabilidade dos ex-prefeitos pelo dano ao erário no valor total original de R$ 650.000,00, tendo em vista a omissão da prestação de contas, além da impugnação total dos dispêndios, consoante os pareceres técnico e financeiro (Peças 9 e 10) .
7.	No âmbito deste Tribunal, a então SecexTCE promoveu a citação do Sr. Eraldo Sorge Sebastião Pimenta pelo dano apurado decorrente da inexecução parcial do objeto sem o aproveitamento da parcela executada, além da não comprovação da boa e regular aplicação dos recursos recebidos. A unidade técnica promoveu também a audiência do Sr. Everton Vitoria Moreira pelo descumprimento do prazo para prestar contas e pela não adoção de medidas para o resguardo do patrimônio público, nos termos da Súmula 230 do TCU.
8.	Regularmente notificados, o Sr. Everton Vitoria Moreira permaneceu silente. Assim, após a análise final do feito, a unidade técnica propôs, com o aval do MPTCU, considerar o responsável revel, nos termos do art. 12, § 3º, da Lei 8.443/1992, e julgar irregulares as suas contas para aplicar-lhe a multa prevista no art. 58, inciso I, da Lei 8.443/1992.
9. 	Já o Sr. Eraldo Sorge Sebastião Pimenta apresentou defesa, alegando, em síntese: prescrição quinquenal da pretensão de ressarcimento; afronta aos direitos de defesa, contraditório, segurança jurídica, razoabilidade e proporcionalidade; que apenas 15 dos 47 meses da vigência do ajuste se inseririam no mandato do ex-prefeito; prejuízo pelo expurgo de documentos e mudança da equipe da prefeitura; que o prazo de apresentação das contas teria recaído sobre o mandato do sucessor; o registro da execução do ajuste no sistema do FNDE; que o relatório de vistoria de julho de 2013, juntado à Peça 56, comprovaria a conclusão dos serviços de fundação do bloco pedagógico, enquanto os blocos de serviço e administrativo teriam percentual de 70% de execução; e ausência de nexo entre os atos do então prefeito e o insucesso do empreendimento.
10.	Após a análise final do feito, a unidade técnica pugnou pela rejeição das alegações de defesa apresentadas pelo ex-prefeito, com o consequente julgamento das suas contas pela irregularidade, com imputação do débito apurado e da multa proporcional, tendo o MPTCU anuído a essa proposta.
11. 	Acompanho as conclusões e encaminhamentos da unidade técnica, cujos fundamentos adoto como minhas razões de decidir, os quais também contaram com a anuência do MPTCU, sem prejuízo dos comentários a seguir.
12.	Verifico que as irregularidades estão adequadamente caracterizadas e representam substrato factual para o julgamento das contas dos responsáveis, destacando que o prefeito sucessor, ao não comparecer aos autos, deixou de justificar a sua conduta, ao passo que o prefeito antecessor não conseguiu elidir as irregularidades apontadas e tampouco justificar as condutas que lhe foram atribuídas, as quais acarretaram o prejuízo ao erário federal.
13. 	Com efeito, a instrução técnica consignou os elementos necessários para caracterizar as condutas inquinadas, o nexo de causalidade entre estas e as irregularidades geradoras do dano e restou configurada conduta ao menos culposa dos responsáveis, conforme reproduzido no relatório que antecede este voto.
14.	Além disso, o valor do dano foi adequadamente quantificado, especificados os correspondentes valores nominais e as respectivas datas de ocorrência, nos termos da legislação de regência, conforme expresso na instrução técnica que orientou a citação, bem como na instrução de mérito.
15.	Concordo, também, com o exame técnico, quando propõe que, diante da revelia do Sr. Everton Vitoria Moreira, da ausência de elementos capazes de elidir a irregularidade que lhe foi atribuída e que permitam concluir pela ocorrência de boa-fé ou de outros excludentes de culpabilidade, as suas contas sejam julgadas irregulares, aplicando-lhe a multa legal, nos termos indicados pela unidade instrutiva.
16.	A conduta do Sr. Eraldo Sorge Sebastião Pimenta na execução das obras pactuadas, enquanto dispunha de recursos para tal, contribuiu de forma decisiva para a concretização do desperdício de dinheiro público federal, destacando que os argumentos apresentados em sua defesa não são hábeis para desconstituir as irregularidades que ensejaram a sua citação, especialmente porque não apresentou os comprovantes relativos à execução do ajuste durante o seu mandato nem os documentos que comprovem eventual dificuldade para obtê-los, tampouco comprovou que tenha acionado o Poder Judiciário para a exibição de documentos supostamente sonegados. Não é possível acatar alegação de prejuízo à defesa sem a consequente apresentação de evidência da suposta obstrução.
17.	Como bem pontuado pela então SecexTCE, as evidências constantes dos autos são incisivas. Dois meses depois do crédito dos recursos federais, o então prefeito efetivou pagamento à empresa executora de R$ 182.204,23 (Peça 6, p. 1) , cerca de 28% do valor repassado. Cinco meses após, transferiu para conta corrente da municipalidade o restante dos recursos (Peça 6, p. 2) , importância que teria sido sacada no banco posteriormente, em espécie, a partir de cheque emitido pela prefeitura, como apurado pela CGU (Peça 8, p. 7) , sendo ignorada a sua destinação posterior. Em sua defesa, acostou relatório de vistoria da obra datado de 4/7/2013 (Peça 56) , que mostra apenas o estágio de construção inicial com fundações e algumas paredes de alvenaria, sem reboco ou pintura. Ao final do seu mandato, mesmo com o esgotamento completo das disponibilidades financeiras, deixou a obra em estágio preliminar e totalmente inservível.
18.	Como se sabe, a jurisprudência do TCU está consolidada no sentido da responsabilidade pessoal do gestor pela comprovação da boa e regular aplicação dos recursos, nos termos dos arts. 70, parágrafo único, e 37, caput, da Constituição de 1988 e do art. 93 do Decreto-Lei 200/1967. 
19.	É pacífica também a jurisprudência do Tribunal no sentido de que, quando a execução parcial de objeto de convênio não for capaz de gerar benefícios à população, o responsável será condenado para devolver aos cofres públicos a totalidade dos valores repassados (v.g.: Acórdão 2491/2016-TCU-Primeira Câmara, relator Ministro Walton Alencar Rodrigues; Acórdão 2835/2016-TCU-Primeira Câmara, relator Ministro Benjamin Zymler; e Acórdão 1418/2009-TCU-Plenário, relator E. Ministro Raimundo Carreiro) .	
20.	Enfim, a instrução técnica concluiu, com o aval do MPTCU, não estar caracterizada a prescrição das pretensões punitiva e ressarcitória do TCU, incluindo a prescrição intercorrente, conforme as regras fixadas pela Resolução-TCU 344/2022, em sintonia com a Lei 9.873/1999.
	Ante o exposto, VOTO por que este Colegiado adote a minuta de acórdão que ora submeto à aprovação.
TCU, Sala das Sessões, em 7 de março de 2023.
Ministro JOÃO AUGUSTO RIBEIRO NARDES 
Relator